臺灣高等法院民事判決
109年度勞上易字第142號
上  訴  人  賀溢企業有限公司

法定代理人  詹前煥  
訴訟代理人  邱天一律師
複 代理 人  簡良夙律師
被 上訴 人  吳國誠  
上列當事人間請求給付違約金事件，上訴人對於中華民國109年9
月18日臺灣桃園地方法院109年度勞訴字第91號第一審判決提起
上訴，本院於110年3月16日言詞辯論終結，判決如下：
    主      文
上訴駁回。
第二審訴訟費用由上訴人負擔。
    事實及理由
一、上訴人主張：被上訴人自民國89年9月18日起至107年4月30
    日止任職伊公司，擔任伊大溪區、復興區、八德區等桃園轄
    區之業務主任，於106年5月26日與伊簽訂服務自願切結書（
    下稱系爭切結書），依系爭切結書第8條後段約定，被上訴
    人於離職後1年內，不利用服務期間所知悉之伊公司客戶資
    料或其他資訊，供自己或他人使用，亦不得直接或間接接觸
    或承攬伊公司之客戶（下稱系爭約定）。詎被上訴人離職後
    ，任職與伊從事相同事業之訴外人盛富淨水有限公司（下稱
    盛富公司），利用服務期間所知悉之伊公司客戶資料或其他
    資訊，接觸並承攬原屬伊公司之71名客戶（如原審卷第491
    至498頁所示，合稱系爭客戶），使系爭客戶改與被上訴人
    或盛富公司締結淨水器等設備之買賣或保養契約，違反系爭
    約定，應賠償離職前6個月平均薪資之12倍之懲罰性違約金
    新臺幣（下同）57萬4382元等情。爰依系爭約定，求為命被
    上訴人如數給付，並加付自起訴狀繕本送達翌日起算法定遲
    延利息之判決。
二、被上訴人則以：系爭切結書為定型化契約，依民法第247條
    之1規定，系爭約定顯失公平，且上訴人未給付伊競業補償
    金，應屬無效，上訴人不得據以請求伊給付違約金等語，資
    為抗辯。
三、原審判決上訴人全部敗訴，上訴人不服，提起上訴，其聲明
    ：㈠原判決廢棄。㈡被上訴人應給付上訴人57萬4382元，及自
    起訴狀繕本送達翌日起至清償日止，按年息百分之5計算之
    利息。被上訴人答辯聲明：上訴駁回。　　　　　
四、下列事項為兩造所不爭執，應可信為真實（見原審卷第501
    至502頁，並依判決格式增刪修改文句）：
  ㈠上訴人為賀眾牌飲水設備之經銷商，從事飲水機、濾水機、
    熱水器等設備買賣、維修之業者。
  ㈡被上訴人於89年9月18日至107年4月30日間任職於上訴人，任
    職期間擔任上訴人大溪區、復興區、八德區等桃園轄區之業
    務主任。
　㈢被上訴人於106年5月26日簽訂系爭切結書，上訴人於被上訴
    人簽訂系爭切結書時或離職時，並未因被上訴人依系爭切結
    書所負擔之義務給予任何補償。
  ㈣被上訴人自上訴人處離職時，並未表明離職後欲從事與上訴
    人相同之事業。
  ㈤系爭客戶為上訴人公司之既有客戶。被上訴人自上訴人離職
    後1年內與系爭客戶接觸，嗣系爭客戶改與被上訴人或盛富
    公司締結淨水器等設備之買賣或保養契約，契約總金額為70
    萬7074元。
　㈥上訴人曾對被上訴人、盛富公司提出妨害秘密之刑事告訴，
    經臺灣桃園地方檢察署以109年度偵字第1911號為不起訴處
    分，復經臺灣高等檢察署智慧財產檢察分署以109年度上聲
    議字第138號駁回再議。
  ㈦上訴人於被上訴人離職時，給付10萬元，以表揚被上訴人服
    務18年之恩惠性、祝福性之給予，並非競業補償金（見本院
    卷第94頁）。
五、兩造之爭點如下：
  ㈠上訴人依系爭約定請求被上訴人給付懲罰性違約金，有無理
    由？
　㈡如為肯定，上訴人得請求之數額若干？
六、茲就兩造之爭點，說明本院之判斷如下：
　㈠按依照當事人一方預定用於同類契約之條款而訂定之契約，
    有加重他方當事人之責任，及使他方當事人拋棄權利或限制
    其行使權利，按其情形顯失公平者，該部分約定無效，民法
    第247條之1第2、3款分別定有明文。所謂「使他方當事人拋
    棄權利或限制其行使權利者」，應係指一方預定之該契約條
    款，為他方所不及知或無磋商變更之餘地，始足當之。上開
    法條所稱「按其情形顯失公平者」，則係指依契約本質所生
    之主要權利義務，或按法律規定加以綜合判斷，有顯失公平
    之情形而言（參照最高法院96年度台上字第168號判決意旨
    ）。查，系爭約定：「本人（指被上訴人）並同意於離職後
    一年內，不利用服務期間所知悉之公司（指上訴人）客戶資
    料或其他資訊，供自己或他人使用，亦不得直接或間接接觸
    或承攬本公司之客戶，如有違反願按離職前六個月平均薪資
    之十二倍計罰懲罰性違約金。」（見原審卷第15頁），乃禁
    止被上訴人離職後1年內不得接觸或承攬上訴人公司既有客
    戶，限制被上訴人離職後之工作範圍及內容，並課予被上訴
    人賠償懲罰性違約金之負擔，核屬民法第247條之1第2款「
    加重他方當事人之責任者」及第3款「使他方當事人拋棄權
    利或限制其行使權利」之定型化契約範疇。其次，被上訴人
    於106年5月26日簽訂系爭切結書時，任職於上訴人公司，只
    能接受在系爭切結書上簽名，其上並無上訴人公司代表人簽
    署之任何文字，系爭約定顯係上訴人公司單方預先擬定之契
    約條文，非與被上訴人個別磋商所簽訂。則被上訴人辯稱：
    系爭約定為上訴人公司預定用於同類契約條款所訂定之定型
    化契約，應堪採信。上訴人主張：被上訴人非經濟弱勢之一
    方，且締約時已獲得完整資訊，自得本於專業知識、經驗評
    判締約與否，顯非民法第247條之1適用之對象云云，並不可
    採。
　㈡次按競業禁止條款之訂定，乃僱主為免勞工於任職期間所獲
    得其營業上之秘密或與其商業利益有關之隱密資訊，遭勞工
    以不當方式揭露在外，造成僱主利益受損，而與勞工約定在
    任職期間及離職一定期間內，不得利用於原僱主服務期間所
    知悉之技術或業務資訊為競業之行為；目的在限制離職勞工
    轉業之自由，防止其離職後於一定期間內至公司競爭對手任
    職或自行經營與公司相同或近似之行業，並因此使勞工不得
    取得符合其個人技能、專長之勞務對價，限制其個人技術之
    維持與提升，影響勞工之人格與經濟利益甚鉅，對該離職勞
    工而言，自屬拋棄權利或限制其行使權利（最高法院103年
    度台上字第793號判決同此意旨）。查，上訴人為賀眾牌飲
    水設備之經銷商，從事飲水機、濾水機、熱水器等設備買賣
    、維修之業者（見不爭執事項㈠），觀諸上訴人與其客戶簽
    訂之訂單、報價單、保養紀錄卡、飲水機設備保養合約（見
    原審卷第19至29、33至36、39至56、259至476頁），上訴人
    定期至其客戶進行濾材更換、器材保養維修，可見上訴人之
    行業重視客戶來源的穩固，上訴人主張其每月為客戶定期保
    養，取得客戶信賴，客戶資料係其花費時間及資源建立等節
    ，應為可採。上訴人之客戶資料屬上訴人公司投注相當之人
    力、財力整理所得，具有實際或潛在之經濟價值，自有商業
    上之利益。上訴人為保障攸關商業利益之客戶資料，禁止被
    上訴人於離職後1年內與其既有客戶接觸，以限制其離職後
    之工作範圍及內容，與前述競業禁止約款之定義相合，當屬
    競業禁止約定。上訴人主張：伊僅限制被上訴人不得接觸伊
    既有客戶，並非競業禁止約定云云，自不足取。
　㈢系爭約定既以附合契約方式訂定，是否有效，應審酌該競業
    禁止約款所限制之時間、地區、範圍及方式，在社會一般觀
    念及商業習慣上，可認為合理適當且不危及受限制當事人之
    經濟生存能力，其約定始非無效（最高法院103年度台上字
    第793號判決意旨參照）。又依勞基法第9條之1第1、3項規
    定，雇主與勞工為離職後競業禁止之約定，違反下列規定者
    ，其約定無效：一、雇主有應受保護之正當營業利益。二、
    勞工擔任之職位或職務，能接觸或使用雇主之營業秘密。三
    、競業禁止之期間、區域、職業活動之範圍及就業對象，未
    逾合理範疇。四、雇主對勞工因不從事競業行為所受損失有
    合理補償。上開規定之立法目的，係為保障勞工離職之自由
    權，兼顧各行業之特性差異，平衡勞雇雙方權益，自得援引
    為系爭約定有無顯失公平之判斷標準。查，上訴人之客戶資
    料具有商業上之利益，已如前述，而被上訴人擔任上訴人之
    業務主任，實際接觸客戶，此據被上訴人自陳：伊已與客戶
    成為朋友等語即明（見本院卷第93頁），上訴人為防止被上
    訴人離職後將該等客戶資訊外露而影響其市場競爭力，固可
    認上訴人有受競業禁止約款保護之正當營業利益。惟綜觀系
    爭切結書，並未約定上訴人因被上訴人簽訂系爭競業禁止約
    定而給予被上訴人補償金，且上訴人並未於被上訴人簽訂系
    爭切結書時或離職時給予任何補償（見不爭執事項㈢、本院
    卷第94頁），已違反勞基法第9條之1第1項第4款規定，被上
    訴人抗辯系爭約定顯失公平，依民法第247條之1規定應屬無
    效，自屬有據。上訴人主張：系爭約定並非勞基法第9條之1
    規範之行為，伊對被上訴人無補償義務，且未違反民法第24
    7條之1規定，應為有效云云，委無足取。
　㈣綜上，系爭約定違反勞基法第9條之1第1項第4款，且顯失公
    平，依民法第247條之1規定，應屬無效。至於被上訴人離職
    後1年內，接觸上訴人之既有客戶，使系爭客戶改與被上訴
    人或盛富公司締結淨水器等設備之買賣或保養契約（見不爭
    執事項㈤），核非競業禁止約定是否有效之要件。上訴人以
    被上訴人離職後之競業行為，依系爭約定請求被上訴人給付
    懲罰性違約金，即乏其據。又系爭約定既屬無效，至於兩造
    約定之懲罰性違約金是否過高、上訴人得請求之數額若干之
    爭點，本院自毋庸再予審究，併此敘明。
七、從而，上訴人依系爭約定，請求被上訴人給付57萬4382元本
    息，為無理由，不應准許。原審為上訴人敗訴之判決，並無
    不合。上訴論旨指摘原判決不當，求予廢棄改判，為無理由
    ，應駁回其上訴。並依民事訴訟法第78條規定，為訴訟費用
    負擔之判決。
八、本件事證已臻明確，兩造其餘之攻擊或防禦方法及所用之證
    據，經本院斟酌後，認為均不足以影響本判決之結果，爰不
    逐一論列，附此敘明。
九、據上論結，本件上訴為無理由，爰判決如主文。
中　　華　　民　　國　　110 　年　　3 　　月　　30　　日
                  勞動法庭
                      審判長法  官  胡宏文
                            法  官  陳筱蓉
                            法  官  陳心婷
正本係照原本作成。
不得上訴。
中　　華　　民　　國　　110 　年　　3 　　月　　30　　日

                            書記官  黃麒倫